【裁判字號】    92,上易,868
【裁判日期】    920818
【裁判案由】    銀行法
【裁判全文】
臺灣高等法院高雄分院刑事判決                    九十二年度上易字第八六八號
    上  訴  人  臺灣高雄地方法院檢察署檢察官
    被      告  甲○○
右上訴人因被告違反銀行法案件，不服臺灣高雄地方法院九十一年度易字第三五五八
號中華民國九十二年五月十二日第一審判決（起訴案號：臺灣高雄地方法院檢察署九
年度偵字第四七五八號），提起上訴，本院判決如左：
      主  文
上訴駁回。
    理  由
一、公訴意旨略以：被告甲○○於民國七十八年三月至八十六年三月期間擔任高雄縣
    鳥松鄉農會（下稱鳥松鄉農會，現信用部由中國農民銀行概括承受後，改為鳥松
    分行）總幹事，亦為該農會信用部辦理授信案件評審小組成員，依銀行法第一百
    三十九條規定，農會信用部辦理會員金融事業，除農會法另有規定者外，應適用
    銀行法之規定。被告明知依銀行法第三十三條第一項規定，對於本行負責人、職
    員、主要股東，或對與本行負責人或辦理授信之職員有利害關係者為擔保授信，
    應有十足擔保，竟基於概括之犯意，分別於八十一年九月十七日、同年九月十八
    日、八十二年二月十六日，辦理其本人、弟吳玉麟及父吳留通之擔保放款案時，
    明知上開授信案所提出乃父吳留通所有坐落高雄縣鳥松鄉○○段第六四四、六四
    五號土地經鑑定人員各次估定總價最高僅為新臺幣（下同）一千四百四十七萬三
    千二百八十七元，竟予核貸每人一千五百萬元，合計共四千五百萬元，高於擔保
    品價值甚多，違反銀行法第三十三條規定，因認被告涉犯八十九年十一月一日修
    正前銀行法第一百二十七條之一罪嫌。
二、按犯罪事實應依證據認定之，無證據不得推定其犯罪事實，刑事訴訟法第一百五
    十四條定有明文；又認定不利於被告之事實，須依積極證據，苟積極證據不足為
    不利於被告事實之認定時，即應為有利於被告之認定，更不必有何有利之證據，
    最高法院三十年上字第八一六號判例可資參酌。另事實之認定，應憑證據，如未
    能發現相當證據，或證據不足以證明，自不得以推測或擬制之方法，以為裁判基
    礎。再認定犯罪事實所憑之證據，雖不以直接證據為限，間接證據亦包括在內；
    然而無論直接或間接證據，其為訴訟上之證明，須於通常一般之人均不致有所懷
    疑，而得確信其為真實之程度者，始得據為有罪之認定，倘其證明尚未達到此一
    程度，而有合理之懷疑存在，無從使事實審法院得有罪之確信時，即應由法院諭
    知被告無罪之判決，最高法院分別著有四十年臺上字第八六號判例、七十六年臺
    上字第四九八六號判例可資參照。次按銀行其持有實收資本總額百分之五以上之
    企業，或本行負責人、職員、或主要股東，或對與本行負責人或辦理授信之職員
    有利害關係者為擔保授信，應有十足擔保，其條件不得優於其他同類授信對象，
    如授信達中央主管機關規定金額以上者，並應經三分之二以上董事之出席及出席
    董事四分之三以上同意；銀行負責人或辦理授信之職員之配偶、三親等以內之血
    親或二親等以內之姻親，係銀行法第三十三條所稱有利害關係者；銀行違反第三
    十三條規定者，其行為負責人，處三年以下有期徒刑、拘役或科或併科新台幣一
    百八十萬元以下罰金，銀行法第三十三條第一項、第三十三條之一第一款、第一
    百二十七條之一分別定有明文。又銀行法第一百二十七條之一所指「其行為負責
    人」，係指辦理該筆授信有最後決定權之人員，財政部（七四）台財融字第二五
    二六九號函參照。另信用合作社及農漁會信用部，依據修正銀行法第一百三十九
    條第一項規定，除各該金融機構據以設立之法律另有規定者外，應適用銀行法之
    規定，財政部八十二年五月六日台財融字第八二一一三九六六一號函參照。
三、公訴人認被告甲○○涉有上開罪嫌，無非係以鳥松鄉農會抵押權設定不動產鑑定
    表、評審小組評估不動產核定表各三份、鳥松鄉農會第七號、第八號議案、中央
    存款保險股份有限公司（下稱中央存保公司）八十六年三月十七日存保檢二字第
    八六０００二八二三號函、財政部函及八十四年專案檢查報告各一份附卷，並參
    以被告三次貸放金額共計四千五百萬元，遠超過鑑估人員於抵押權設定不動產鑑
    定表上所核算之擔保品最高鑑估貸放值一千四百四十七萬三千二百八十七元，既
    未經鑑估人員依該農會相關不動產鑑價辦法之規定覈實重新鑑估，即應以原鑑估
    貸放值為依據，其貸放金額超過擔保品之鑑估貸放值部分視為無擔保放款等情為
    其論據。
四、訊據被告堅決否認有何違反銀行法犯行，辯稱：我雖然在農會任職，但借款方式
    與其他借款人相同，農會信用部會將貸款辦法擬定計劃提交代表大會通過後提報
    高雄縣政府財政局，經高雄縣政府核准後，農會再陳報予省政府備查後實施，農
    會呈報之議案並非高雄縣政府都會通過，本件借款人有我、我弟弟、我父親，農
    會核定每人一千五百萬元，加二成設定為一千八百萬元，實際上所借係三千多萬
    元，我已經再向台新國際商業銀行股份有限公司（下稱台新銀行）貸款清償，檢
    察官當時並未詳查農會借款辦法，我沒有違反銀行法等語。經查：
（一）被告於任職鳥松鄉農會總幹事期間，其父吳留通、其本人及其弟吳玉麟等三人
      分別於八十一年九月十七日、同年月十八日及八十二年二月十日，以吳留通所
      有之都市土地鳥松鄉○○段六四四與六四五號二筆土地，面積共一千零九十八
      平方公尺，及其上尚未建築完成之房屋，向鳥松鄉農會申請貸款各一千五百萬
      元，經徵信人員張敏祥鑑估本件二筆土地價格（房屋部分因無建築完成日期無
      法評估），公告現值為每平方公尺三萬二千元，時價每坪三十五萬元後，由擔
      保放款人員林金定（後改名為林紋卉）以公告現值計算本件二筆土地扣除土地
      增值稅及地價稅後之擔保品鑑定價格，而分別於各該「抵押權設定不動產鑑定
      表」上記載鑑定價格為一千三百零五萬零八百七十八元、一千四百四十七萬三
      千二百八十七元、一千四百四十八萬四千八百一十六元，再送請五人評審小組
      決議核貸金額，經祕書王炳昌、總幹事即被告、理事長王春得三人參酌張敏祥
      訪查之時價每坪三十五萬元計算出該二筆土地時價，共計一億一千六百二十五
      萬元（1098*0.3025*350000），扣除時價增值稅六千九百四十萬元後，算出可
      貸放值為四千六百八十五萬元，而以多數決決定分別核貸一千五百萬元，並分
      別設定一千八百萬元之最高限額抵押權，實際放款合計四千五百萬元情事，業
      據被告於原審陳述在卷（見原審卷第三十四頁），核與證人張敏祥（見原審卷
      第六十六頁第七至十九行、第六十七頁第三、四行、第二十、二十一行））、
      林金定（見原審卷第三十頁第十三行至十九行、第三十一頁第一、二行）、王
      炳昌（見原審卷第三十二頁第二至第十五行）於原審審理中證述之情節相符，
      並有土地登記謄本二份（見原審卷第八十五至一百頁）、抵押權設定不動產鑑
      定表、鳥松鄉農會評審小組評估不動產核定表、鳥松鄉農會會員借款及保證歸
      戶卡各三份、鳥松鄉農會八十五年七月五日（八五）鳥鄉農信字第三七一號函
      一份（見八十六年他字第七五一號卷）、高雄縣仁武地政事務所九十二年二月
      十三日仁地所四字第０九二０００一一六四號函、中國農民銀行鳥松分行九十
      一年十二月九日農華字第九一七○四○○二四八號函暨所附貸款資料一份（見
      原審卷第四十三頁至四十五頁、第五十二頁）附卷足憑，是前開土地係以時價
      核估經貸款四千五百萬元，而被告本身亦參與評審小組決議貸款一事，應堪認
      定。
（二）中央存保公司固認：「有關台灣省合作金庫（下稱合作金庫）八十四年對該農
      會信用部專案檢查（檢查報告編號：合八四七二０，檢查基準日：八十四年十
      二月十一日），敘及該農會信用部辦理擔保放款頗多其貸放金額超逾擔保品之
      鑑估貸放值，其中包括對、、、總幹事甲○○、、、等人之放款案，核與銀行
      法第三十三條『應有十足擔保』之規定不符乙案，其貸放金額超逾擔保品之鑑
      估貸放值之認定，原合作金庫檢查人員係依據該農會所提供之『抵押權設定不
      動產鑑定表』為認定標準，如貸放金額低於或等於『抵押權設定不動產鑑定表
      』之鑑估金額，應屬合理；如貸放金額高於『抵押權設定不動產鑑定表』之鑑
      估金額，雖經該農會『五人評審小組』評議後辦理，惟該『抵押權設定不動產
      鑑定表』未再經徵信調查人員依該農會自訂『不動產鑑價辦法』之規定覈實重
      新鑑估，故均視為貸放金額超逾擔保品之鑑估貸放值，其超出貸放值部分視為
      無擔保放款」，有該公司八十六年三月十七日存保檢二字第八六０００二八二
      三號函及合作金庫八十四年專案檢查報告各一份在卷可稽。惟經原審向中國農
      民銀行鳥松分行調取中央存保公司上開函文所指鳥松鄉農會自訂之「不動產鑑
      價辦法」，經該銀行鳳山分行於九十二年三月十二日農鳳字第九二二一九００
      八七號函提出鳥松鄉農會八十一年二月二十七日第十一屆第四次會員代表大會
      會議紀錄暨該次會議所通過之第八號議案。而依該第八號議案案由即為「本會
      八十一年度每一會員及其同戶家屬，放款最高額度」議決案，其所訂辦法：「
      二擔保放款：2.每一會員放款最高額度新台幣一千五百萬元（包括無擔保、擔
      保）。(一)都市計劃區依公告現值減增值稅後全額核貸。三擔保放款需大額時，
      提評議小組核定。」，另參照該農會八十年度每一會員及其同戶家屬，放款最
      高額度議決案（即八十六年度他字第七五一號案卷所附第七號議案）所訂辦法
      ：「二擔保放款：(一)都市計劃區（商業區、工業區、住宅區）依公告現值減增
      值稅後七成核貸，需大額貸款時，可提供報評審小組參酌時價評審後核貸，不
      在都市計劃區內之建地貸款以時價評估。(二)農業區：（ｃ）旱林、山坡地以公
      告現值減增值稅後全額核貸，需大額貸款時，可提報評審小組參酌時價評審後
      核貸。(三)提供本鄉○鄰鄉鎮地段一律依公告現值扣除增值稅後九成核貸（限高
      雄市、鳳山區轄內）需大額貸款時，可提報評審小組參酌時價評審後核貸。」
      並衡之證人張敏祥於原審審理中證稱：「會員提出申請後，先依公告現值鑑估
      土地，如果借款人需要金額高於公告現值，就再以該地段之市價鑑定，市價係
      訪查附近地段得來的」、「核貸辦法是會員大會通過，會員大會所定的就是不
      管在不在都市區域內，如果依公告現值鑑估不夠貸款人所需額度時，就依市價
      計算」、「（五人小組有權限決定核貸金額？）是，他們最多可以核貸市價的
      全額」、「所有的議案都是經過會員大會擬定，每年的金額都不一樣」「我們
      還有八十一年的議案，每年都有增加」等語（見原審卷第六十六頁第十二、十
      三行、第六十七頁第三、四行、第八行、第六十八頁第三、四行）；及證人林
      金定於原審審理中證稱「：每一件放款進來，第一手經辦的是徵信人員張敏祥
      ，．．他回報的資料都會寫在鑑定表上，我就算增值稅及地價稅要扣多少，算
      擔保品的鑑定價格，就交給上面的覆核、信用部主任、總幹事評定、他們批示
      可以貸款的金額，再送評審小組評審，貸款多少錢是評審小組決定，評審小組
      就是信用部主任、祕書、總幹事、常務董事、理事長．．．張敏祥會在鑑定表
      上批示申請人需要多少錢，鑑定價格多少錢，請評審小組決定核放多少錢」、
      「都是依農會的議案辦理」等語（見原審卷第三十頁、第三十一頁），可知依
      鳥松鄉農會八十一年間自訂之放款辦法，如申請人借款金額在擔保品公告現值
      扣除增值稅後之餘額以內，即可逕由承辦人員依法定程序核准，不必再經評議
      小組決議，惟申請人借款金額若超過擔保品公告現值扣除增值稅後之餘額，即
      所謂大額放款，則需經由評議小組決議是否核貸，而評議小組參酌徵信人員提
      供之時價，在時價範圍內，有權決議核貸金額。又上開農會會員代表大會紀錄
      及議案須經農會向高雄縣政府呈報，俟報臺灣省政府財政廳備查情事，亦有前
      開中國農民銀行鳳山分行函文內所附之臺灣省高雄縣政府八一府輔字第三八七
      九○號函可稽，足見農會放款事宜亦可依照其自定之放款辦法及不動產鑑價辦
      法處理。
（三）被告任職鳥松鄉農會總幹事，為評審小組成員，自屬辦理授信有最後決定權之
      人員，其父吳留通、其弟吳玉麟則係與辦理授信之職員有利害關係者，揆諸前
      揭說明，本件三筆貸款均應有十足擔保，即不得為無擔保放款。又本件三筆貸
      款於徵信人員張敏祥承辦之初，業已覈實鑑估上開二筆土地之公告現值及時價
      ，並由擔保放款人員林金定以公告現值計算扣除增值稅及地價稅後之鑑定價格
      ，因被告及其父、其弟需借款金額均高於以公告現值計算之鑑定價格，再送請
      五人評審小組決議核貸金額，經祕書王炳昌、總幹事即被告、理事長王春得三
      人參酌張敏祥訪查之時價，在未超出上開二筆土地時價之範圍內，以多數決決
      議核貸金額，已如前述，自與前揭鳥松鄉農會自訂之放款辦法相符，且有十足
      擔保。再參以被告於八十六年十二月間向台新銀行申請貸款四千萬元代位清償
      本件三筆貸款，經台新銀行核貸四千萬元，設定四千八百萬元之最高限額抵押
      權，並直接撥款至鳥松鄉農會代位清償本件三筆貸款，有上開土地登記謄本及
      台新銀行九十一年十二月六日台新企資（九一）字第九一一二００二號函一紙
      附卷可佐，益徵本件三筆貸款並無超貸情事，否則台新銀行當不至於同意代位
      清償。至上開合作金庫專案報告及中央存保公司函文僅以前揭抵押權設定不動
      產鑑定表及其上記載之鑑定價格為認定標準，未慮及徵信人員張敏祥業已覈實
      鑑估本件二筆土地之公告現值及時價，及評審小組係依該農會自訂之放款辦法
      決議未超出時價之核貸金額等情，遽認本件三筆貸款超出以公告現值計算之鑑
      定價格部分，視為無擔保放款，違反銀行法第三十三條第一項之規定，尚有誤
      會。
（四）綜上所述，被告辯稱係依農會制定放款辦法核貸等語，應堪採信。此外，復查
      無其他積極證據足資證明被告有何公訴人所指之違反銀行法犯行，本件既不能
      證明被告犯罪，揆諸前開說明，自應諭知被告無罪之判決。
五、原審以不能證明被告犯罪，諭知被告無罪之判決，於法並無不合。檢察官上訴意
    旨，仍執前詞，指摘原判決不當，為無理由，已詳如前所述，是本件上訴應予駁
    回。
據上論斷，應依刑事訴訟法第三百六十八條，判決如主文。
本案經檢察官朱文彬到庭執行職務。
中      華      民      國      九十二    年    八      月      十八    日
                              臺灣高等法院高雄分院刑事第二庭
                                  審判長法官  林正雄
                                        法官  黃壽燕
                            法官  黃蕙芳
右正本證明與原本無異。
檢察官如不服本判決應於收受本判決後十日內向本院提出上訴書狀，其未述上訴理
由者，並得於提起上訴後十日內向本院補提理由書狀（均須按他造當事人之人數附繕
本)「切勿逕送上級法院」。
                                      書記官  郭蘭蕙
中    華    民    國      九十二      年      八      月      十八      日


司法院資訊處製作；財團法人民間司法改革基金會備份。
